ACORDAO-COMPLETO-2385194

ACÓRDÃO 10874/2020 ATA 34/2020 - SEGUNDA CÂMARA

VISTOS, relatados e discutidos estes autos de recursos de reconsideração interpostos por Fahd Haddad, Irmandade da Santa Casa de Londrina e José Cyrilo da Silveira Mendes contra o Acórdão 3194/2017-TCU-Segunda Câmara, por meio do qual foi provido o Recurso de Reconsideração do MPTCU contra o Acórdão 1479/2015-TCU-Segunda Câmara (Rel. Min. Raimundo Carreiro) , para julgar irregulares as contas dos ora recorrentes, com a imposição de débito solidário e a aplicação da multa prevista no art. 57 da Lei 8.443/1992;
ACORDAM os Ministros do Tribunal de Contas da União, reunidos em sessão da Segunda Câmara, diante das razões expostas pelo relator, com fundamento nos arts. 32, inciso I e 33 da Lei 8.443/1992 e no art. 285 do Regimento Interno, em:
9.1. conhecer dos presentes Recurso de Reconsideração para, no mérito, dar-lhe provimento, e tornar insubsistente o Acórdão 3194/2017-TCU-Segunda Câmara;
9.2. dar ciência da decisão ao recorrente e aos demais interessados.

Recursos de reconsideração interpostos por Fahd Haddad, Irmandade da Santa Casa de Londrina e José Cyrilo da Silveira Mendes contra o Acórdão 3.194/2017-Segunda Câmara, por meio do qual foi provido o Recurso de Reconsideração do MPTCU contra o Acórdão 1.479/2015  Segunda Câmara , para julgar irregulares as contas dos ora recorrentes, com a imposição de débito solidário e a aplicação da multa prevista no art. 57 da Lei 8.443/1992.

Segunda Câmara

Entidades/órgãos do Governo do Estado do Paraná.

3. Interessados/Responsáveis/Recorrentes:
3.1. Interessado: Fundo Nacional de Saúde - MS (00.530.493/0001-71).
3.2. Responsáveis: Fahd Haddad (XXX.324.399-XX); Irmandade da Santa Casa de Londrina (78.614.971/0001-19); José Cyrilo da Silveira Mendes (XXX.584.019-XX).
3.3. Recorrentes: Irmandade da Santa Casa de Londrina (78.614.971/0001-19); Fahd Haddad (XXX.324.399-XX); José Cyrilo da Silveira Mendes (XXX.584.019-XX).

13.1. Ministros presentes: Ana Arraes (Presidente), Augusto Nardes e Aroldo Cedraz (Relator).
13.2. Ministro-Substituto convocado: Marcos Bemquerer Costa.
13.3. Ministro-Substituto presente: André Luís de Carvalho.

AROLDO CEDRAZ

Ministro Augusto Nardes.

Transcrevo, a seguir, o parecer de mérito subscrito por Auditor Federal da Serur (peça 112) , o qual contou com a anuência do corpo diretivo daquela unidade instrutiva (peça 113) :
"INTRODUÇÃO
	Versam os autos sobre tomada de contas especial instaurada pelo Fundo Nacional de Saúde (FNS) em razão da execução parcial do objeto do Convênio 2.465/1999, pelo qual foram destinados recursos federais ao custeio de obras de ampliação e melhoria das instalações hospitalares da Irmandade da Santa Casa de Londrina (Iscal) , especificamente ante a inexecução do Serviço de Nutrição e Dietética (SND) , equivalente a R$ 450.000,00 do total repassado (R$ 1.998.000,00) , conforme detalhamento expresso no plano de trabalho.
2.	Por meio do Acórdão 1479/2015-TCU-Segunda Câmara (Relator Min. Raimundo Carreiro; peça 53) , este Tribunal acatou parcialmente as alegações de defesa apresentadas pela Irmandade da Santa Casa de Londrina (CNPJ 78.614.971/0001-19) , pelo Sr. José Cyrilo da Silveira Mendes (CPF XXX.584.019-XX) e pelo Sr. Fahd Haddad (CPF XXX.324.399-XX) , e julgou as contas regulares com ressalva, dando quitação aos responsáveis. Em face desse decisum, o douto MP/TCU interpôs Recurso de Reconsideração, o qual foi conhecido e provido por este Tribunal, por meio do Acórdão 3194/2017-TCU-Segunda Câmara (Relator Min. Augusto Nardes; peça 80) , sendo julgadas irregulares as referidas contas, com a imposição de débito solidário e a aplicação da multa prevista no art. 57 da Lei 8.443/1992.
3.	Irresignados, os responsáveis mencionados no parágrafo anterior interpuseram Recurso de Reconsideração (peças 85, 86, 87 e 110) , o qual será analisado a seguir.
EXAME DE ADMISSIBILIDADE
4.	O exame preliminar de admissibilidade (peças 89 e 90) concluiu pelo conhecimento das peças 85, 86, 87 e 110 como Recurso de Reconsideração, nos termos dos artigos 32, inciso I, e 33 da Lei 8.443/1992, c/c o artigo 285 do RI/TCU, suspendendo-se os efeitos dos itens 9.1.1, 9.1.2 e 9.1.3 do Acórdão 3194/2017-TCU-Segunda Câmara (Relator Min. Augusto Nardes; peça 80) . Salienta-se que o Relator ad quem, ratificou este encaminhamento (peça 92) .
EXAME TÉCNICO
ARGUMENTOS
5.	Depois de fazer um breve histórico processual, os recorrentes informam estar interpondo um Recurso de Revisão com fulcro no art. 35, inciso III, da Lei 8.443/1992, listando os seguintes documentos novos:
a)	Contratação da empresa Construtora Irthá S/A, para conclusão do bloco hospitalar e, consequentemente, da área correspondente ao SND - Serviço de Nutrição e Dietética, ora objeto de julgamento;
b)	Fotos da área do SND, demonstrando que este encontra-se em fase de conclusão, inclusive com início de instalação dos equipamentos;
c)	Contrato de compra e venda dos equipamentos que serão instalados na área do SND;
d)	Contrato de Repasse n° 283281-22/2008: neste contrato houve a aprovação da conclusão do SND; a aprovação da última reprogramação financeira, contemplando todas as alterações feitas no passado, demonstrando o total aproveitamento dos recursos concedidos no convênio 2465/1999;
e)	Cópia do ofício Sistema/MS/SE/FNS/n. 009445 de 16/06/2005 e da pág. 81 do D.O.U. de 20/06/2005, seção 03;
f)	Sentença proferida nos autos de Ação de Caução n° 5005378-94.2010.404.7001;
g)	Adesão ao PROSUS;
h)	Último balanço auditado.
6.	Aduzem que, com base no princípio da fungibilidade dos recursos, caso este C. Tribunal entenda ser cabível outro recurso, que seja então recebido como o recurso que entender cabível, em seu duplo efeito.
7.	Os recorrentes requerem seja atribuído o efeito suspensivo ao presente recurso, a fim de sobrestar a cobrança do valor até o julgamento final. Afirmam que o pedido de concessão de efeito suspensivo se fundamenta no fato de a instituição recorrente já ter efetuado a garantia de eventuais débitos que sejam oriundos deste convênio por ocasião do ajuizamento da Ação de Caução n° 5005378-94.2010.404.7001, em tramite perante a 4ª Vara Federal de Londrina (sentença anexa) . Alegam que, com o oferecimento da caução encontra-se assegurado o recebimento de eventuais valores que sejam devidos ao erário, de modo a não ocasionar prejuízos a este, caso a condenação seja mantida. Acrescentam que a recorrente pessoa jurídica passa por grave crise financeira, de modo que a determinação de restituição do valor neste momento causará danos irreparáveis ou de difícil reparação. Asseveram que a instituição destina 77,70% de atendimento ao SUS e também que, no último exercício, teve um prejuízo na ordem de R$ 1.882.308,27 (um milhão, oitocentos e oitenta e dois mil, trezentos e oito reais e vinte e sete centavos) .
8.	Para comprovar a crise, citam que, com vistas a auxiliar as instituições filantrópicas que atualmente são as que mais atendem ao SUS foi editada a Lei 12.873/2013, a qual instituiu o Programa de Fortalecimento das Entidades Privadas Filantrópicas e das Entidades sem Fins Lucrativos que Atuam na Área da Saúde e que Participam de Forma Complementar do Sistema Único de Saúde - PROSUS. Afirmam que a instituição recorrente aderiu ao PROSUS, conforme demonstra a Portaria 866/2014 anexa e, em função de sua adesão, teve o deferimento de seu pedido de moratória dos débitos tributários e não tributários constantes na Receita Federal do Brasil e na Procuradoria Geral da Fazenda Nacional. Anotam que, desta forma, considerando que o débito está garantido judicialmente, considerando os relevantes serviços que o recorrente presta à comunidade local e, ainda, considerando a crise financeira reconhecida pela própria União ao lançar o PROSUS, requerem, de forma excepcional, que seja deferido o efeito suspensivo ao presente recurso.
9.	Afirma que a recorrente pessoa jurídica ingressou com pedido de recurso junto ao Ministério da Saúde para reforma e ampliação do Hospital Santa Casa de Londrina, cujo pedido inicial era de R$ 3.500.000,00. Argumentam que, por determinação do Ministério da Saúde, a instituição recorrente necessitou adequar o plano de trabalho, tanto que em outubro/99 apresentou uma planilha no valor de R$ 2.436.000,00 e que não foi aceita e que nova planilha foi apresentada em novembro/99 no valor de R$ 2.220.000,00 e, ao final, aquela que correspondeu ao recurso recebido, na ordem de R$ 1.998.000,00. Anotam que o plano de trabalho inicialmente apresentado no convênio n° 2465/99 foi drasticamente reduzido em função das limitações orçamentárias impostas pelo órgão concedente.
10.	Alegam que vários fatores contribuíram para o atraso no cumprimento do objeto deste convênio: (i) Houve o desaparecimento do processo dentro do próprio Ministério da Saúde, com necessidade de reconstituição dos autos; estes autos, algum tempo depois, foram reencontrados; (ii) Atrasos no repasse dos recursos, fato que gerou a necessidade de prorrogação do convênio de ofício por duas oportunidades; (iii) A instituição recorrente também recebeu dois outros convênios que, direta ou indiretamente, se correlacionavam com o presente caso. São os convênios n° 2969/2000 e n° 2314/2002.
11.	Informam que, em 14/10/2002, a recorrente pessoa jurídica recebeu o Ofício n° 2477/MS/SE/DICON/PR, que encaminha o Relatório de Vistoria in loco n° 161-2/2002. Argumentam que estes documentos demonstram que, até outubro/2012 não haviam alterações no plano de trabalho, tendo sido cumprido 75% do objeto. Todavia, alegam que, para o bem atendimento ao interesse público e em respeito ao recurso advindo do erário, havia necessidades de readequação dos projetos, com pequenas alterações que não alteravam de forma substancial o plano de trabalho. Aduzem que seria contrassenso a instituição recorrente construir de acordo com um plano de trabalho e, depois, ter que quebrar para refazer de acordo com o previsto em outro convênio.
12.	Anotam que a instituição recorrente efetuou o pedido de alteração dos planos de trabalho em dezembro/2002, contudo, após longo tempo de análise, os mesmos acabaram sendo indeferidos, o que gerou a defasagem dos recursos em razão da variação inflacionária. Concluem que as alterações referiam-se apenas à adequação dos projetos, contudo, a integralidade do recurso foi aplicada na obra objeto do convênio, havendo assim desvio de objeto, mas não de finalidade.
13.	Pedem vênia para discordar do v. Acórdão proferido no Recurso de Reconsideração e, em razão dos novos documentos apresentados, requer seja feita a revisão do v. Acórdão, a fim de determinar a aprovação das contas com ressalvas, na forma do acórdão inicialmente proferido por este C. Tribunal ao acolher os votos do Ministro Carreiro. Citam excerto do acórdão recorrido à p. 8 (peça 110) . Asseveram que o v. Acórdão considerou como principal motivo justificador da condenação dos recorrentes o fato de ter havido alterações no projeto inicial, sem prévia autorização do órgão gestor. Aduzem que efetivamente houve alterações no projeto inicial, que não alteraram de modo significativo o plano de trabalho, o que importou em desvio do objeto, mas não desvio de finalidade.
14.	Os recorrentes pedem vênia para transcrever a análise feita pela equipe técnica do TCU ao avaliar o recurso de reconsideração do MP/TCU (pp. 8-9, peça 110) . Alegam que a existência de pequenas irregularidades que, em seu bojo, não demonstram má-fé e tampouco geraram danos, não podem ser consideradas como motivos para justificar a devolução dos valores. Afirmam que as pequenas alterações havidas no projeto original se deram em função de exigências de órgãos como a vigilância sanitária e corpo de bombeiros, já que a legislação que regulamenta a área de atuação de cada um destes órgãos se encontra em constante mudança. Aduzem que o importante é que 100% dos recursos foram aplicadas no bloco hospitalar, especificamente naquele em que o objeto do convênio é parte integrante.
15.	Citam trecho do Voto condutor do acórdão prolatado nos autos do TC Processo 033.509/2011-5, também relativo à Irmandade da Santa Casa de Londrina (Acórdão 4213/2014-TCU-Segunda Câmara; Relatora Min. Ana Arraes) , mediante o qual a Exma. Relatora afirmou que "embora o plano de trabalho original não tenha sido integralmente cumprido, a execução financeira indica que os recursos foram aplicados em serviços realizados na unidade de saúde, e, portanto, sem desvio de finalidade."
16.	Argumentam que, se os recursos foram empregados na unidade de saúde a que estavam vinculados, especificamente no bloco hospitalar do qual o convênio é parte integrante, fato comprovado em todos os convênios, não há que se falar em sua restituição, pois não houve desvio de finalidade. Afirmam que, apenas como exemplo, diga-se que no ano de 2001 (após firmado o convênio) entrou em vigor nova legislação de prevenção e incêndio, o que exigiu a revisão dos projetos, sob o risco de conclusão da obra e sua impossibilidade de utilização por não estar em conformidade com as regras de segurança, conforme documentos já anexados aos autos.
17.	Asseveram que também não se pode esquecer que a instituição recorrente recebeu outros recursos oriundos do Ministério da Saúde, os quais - embora com objeto distinto do presente convênio - possui correlação às obras previstas neste. Assim, afirmam que algumas alterações se tornaram necessárias como forma de interligar estes convênios, na medida em que o estabelecimento hospitalar é um só. Aduz que tais alterações não foram significativas, sendo que a recorrente inclusive requereu reformulação do plano de trabalho, contudo, houve demora em sua análise, levando à recorrente - eivada de boa-fé - a efetivar as alterações, acreditando que estas seriam aprovadas em razão de se tratarem de integração aos demais recursos recebidos de outros convênios.
18.	Anotam que todas as vistorias realizadas foram unânimes em informar que os recursos foram integralmente aplicados nos objetivos pretendidos, não havendo qualquer menção a desvio de finalidade ou de locupletamento de alguém com os recursos do presente Convênio. Alegam que a obra foi concluída de forma parcial, não sendo integralmente concluída em função de sua complexidade e limitação dos recursos, mas a ausência de conclusão não é motivo para a não aprovação das contas e a determinação de restituição do valor integral do SND.
19.	Afirmam que existem nos autos novos elementos, comprovados através dos documentos anexos, que demonstram a possibilidade de revisão. Em primeiro lugar, alegam que a instituição recorrente recebeu do Ministério da Saúde novos recursos destinados à conclusão da obra, através de Contrato de Repasse ora anexado. Argumentam que, com a concessão destes novos recursos, o Ministério da Saúde aprovou o plano de trabalho apresentado, que foi elaborado levando em consideração as alterações realizadas no plano de trabalho não aprovado no convênio 2465/99. Concluem que, mesmo que não tenha havido a aprovação das alterações realizadas no convênio 2455/99, que avaliou o convênio de forma isolada, a aprovação feita por ocasião do contrato de repasse já referido referendou e validou as alterações anteriores. Aduzem que a diferença é que no contrato de repasse a obra foi avaliada em seu contexto geral e, não, de forma isolada. Anotam que, ao validar aquelas alterações iniciais, cessou eventual irregularidade.
20.	Em segundo lugar, afirmam que a validação das alterações realizadas demonstra que estas eram necessárias, comprovando que os dirigentes da instituição recorrente agiram em conformidade com os princípios da eficiência, razoabilidade e racionalidade. Em terceiro lugar, todo o recurso empregado foi aproveitado, foram integralmente aproveitadas. Portanto, ao contrário do que constou no item 11 do v. Acórdão, aduzem que houve total aproveitamento da parte executada, tanto que os recorrentes apenas deram continuidade no estágio em que se encontrava; e isto foi possível porque - apesar do tempo transcorrido - os recorrentes foram diligentes em realizar as adequadas manutenções, a fim de que o recurso empregado não sofresse perdas. Em quarto lugar, argumentam que a instituição recorrente, após a liberação do acesso à obra pelo Judiciário, efetuou a contratação de nova construtora - Irthá Engenharia S/A - que vem executando a obra, estando a parte inerente ao SND (objeto deste convênio) em fase de conclusão.
21.	Para comprovar, os recorrentes juntam fotos tiradas em 2011 e fotos tiradas em 2017, o que demonstram significativo avanço, estando as obras praticamente concluídas. Dentre as fotos, juntam algumas que evidenciam que os equipamentos que guarnecerão o SND já estão sendo instalados, como é o caso das câmaras frias. Juntam, ainda, a nota fiscal comprovando que os equipamentos do SND já foram integralmente adquiridos, entregues e serão instalados em breve.
22.	Concluem que, considerando os fatos acima, entende-se a existência de fato novo capaz de justificar a revisão do julgamento proferido e, via de consequência, a aprovação das contas, com ressalva, tendo em vista que: (i) As alterações feitas foram em benefício da obra como um todo, tendo sido convalidadas no contrato de repasse; (ii) Todos os recursos investidos nestas alterações foram integralmente aproveitados, demonstram a eficiência da gestão.
23.	Reconhecem que a obra permaneceu paralisada entre meados de 2014 a meados de 2016 em razão de determinação judicial expedida nos autos de ação de produção de provas n° 0044894-13.2014.8.16.0014. Aduzem que a recorrente pessoa jurídica realizou a contratação da empresa Construtora e Incorporadora Squadro Ltda., vencedora do processo licitatório realizado, para concluir o bloco hospitalar, incluindo o SND. Afirmam que, por entender que a Construtora estava descumprindo o contrato firmado, a recorrente decidiu rescindir referido contrato. Alegam que a construtora, então, ingressou com ação de produção antecipada de prova, acima referida, requerendo a realização de perícia judicial, obtendo então uma liminar determinando o lacre da obra. Asseveram que, em razão da obra estar lacrada os recorrentes sequer tinham condições de entrar dentro do prédio e, via de consequência, esteve impedida de concluir a obra do SND. Argumentam que não concluíram o SND porque havia impedimento judicial; portanto, não se mostra justo e razoável condená-los a restituir um valor simplesmente porque cumpriu uma determinação judicial que impediu o acesso à obra.
24.	Em relação ao atraso na obra, consignam que esta não decorreu de abandono ou má-fé dos recorrentes. Alegam que parte do atraso decorreu de atos da própria administração pública, como, por exemplo, na demora no repasse dos recursos, fato que gerou a prorrogação de ofício do convênio por duas oportunidades, como demonstram os ofícios em anexo. Afirmam que a existência de lacre da obra por determinação judicial também foi outro fator relevante. Aduzem que a demora na administração pública em analisar pedidos de reformulação e prorrogação, também são fatores que devem ser considerados. Argumentam que a falta de recursos da instituição recorrente também influi em relação aos atrasos. Contudo, anotam que, durante todo o período, houve reparos e manutenções que possibilitaram a retomada de toda a estrutura, com continuidade das edificações.
25.	Asseveram que isso está expresso no primeiro acórdão proferido nos autos, em que expressamente menciona que "nem se caracterizou o abandono da obra, nem há evidências de imprestabilidade da parcela executada para justificar a imputação de débito integral." Concluem que a ausência de abandono demonstra a boa-fé dos recorrentes, que embora não tivessem condições de concluir - com recursos próprios da ISCAL - o bloco hospitalar em construção, tiveram a cautela de efetuar as manutenções necessárias com vistas a assegurar sua conclusão futura, de modo que o recurso público foi preservado.
26.	Argumentam que o v. Acórdão, no item 10 do voto, faz referências a algumas das alterações realizadas e transcritas no Relatório de Verificação in loco 207-3/2003 (peça 3, p.96) . Alegam que tais alterações dizem respeito a outras áreas constantes no plano de trabalho, que não foram objeto de recurso por parte do Ministério Público de Contas e, portanto, já foram consideradas aprovadas com ressalvas. Aduzem que, em relação ao SND, as poucas alterações havidas não justificam a restituição integral do recurso, até porque 100% dos valores recebidos pela Iscal por força deste e de outros convênios para destinação ao bloco hospitalar foram utilizados nesta obra, assim como o resultado das aplicações financeiras advindas dos mesmos.
27.	Concluem que não houve desvio dos recursos ou de sua finalidade e os recursos serviram ao propósito a que se destinaram. Anotam que tais recursos ficaram depositados em conta específica para este convênio, possibilitando a conferência de cada lançamento e, com isto, a fácil fiscalização por parte do órgão concedente. Acrescentam que este recurso ficou aplicado em mercado financeiro, possibilitando que enquanto não houvesse sua utilização estivesse gerando rendimentos, o que demonstra a boa gestão por parte dos recorrentes. Aduzem que tudo isto está demonstrando nos Relatórios de Vistoria, citando-se exemplificativamente trechos dos relatórios de Verificação in loco 100/2001 (peça 2, p. 332) e 50-1/2002 (peça 2, p. 392) à p. 16 da peça 110.
28.	Afirmam que o Relatório de Verificação in loco 247-5/2005 (peça 4, p. 1) informa: (a) a existência de pequenas mudanças no projeto aprovado; (b) evidências de despesas após 29/10/2003; (c) reformulação do plano de trabalho não aprovado, tal fato não induz à má-fé, uma vez que conforme o consta no item "e" do documento citado, o objeto do convênio foi atingido integralmente, no entanto, os objetivos foram alcançados parcialmente, uma vez que, para o pleno funcionamento, a etapa concluída (estrutura) depende dos demais convênios que estão em andamento. Transcrevem as considerações finais deste relatório de verificação a p. 17 da peça 110.
29.	Dão especial destaque ao seguinte ponto: ainda que em desacordo com o especificado no Plano de Trabalho aprovado, ou seja, além do pactuado, a entidade efetuou despesas com reformas, porém não está caracterizado o desvio de recursos, bem como a área reformada ficou em pleno funcionamento, atendendo à clientela do SUS. Concluem que os recorridos fizeram mais do que o proposto, aplicando todos os recursos no bloco hospitalar em questão, estando a parte concluída atendendo aos pacientes SUS.
30.	Afirmam que não houve dispêndio de qualquer valor que não seja na área objeto do plano de trabalho; não foi possível a conclusão do SND de forma integral por fatores alheios à vontade dos recorrentes, porém, em nenhum momento houve desvio de recursos. Alegam que não há, nos autos, qualquer demonstração de que os valores relativos ao convênio foram utilizados em outra finalidade que não fosse a construção do bloco hospitalar, de modo que não há que se falar em desvio de finalidade ou do objeto.
31.	Aduzem que outra questão que demonstra a boa-fé dos Recorridos é a utilização, na obra, de materiais de boa qualidade, que estavam de acordo com as especificações técnicas, de modo que a evolução da obra sempre se deu de modo satisfatório. Citam, como exemplo, trechos dos relatórios de Verificação in loco 100/2001 (peça 2, p. 332) e 50-1/2002 (peça 2, p. 392) às pp. 18-19 da peça 110. Ressaltam a boa-fé dos recorrentes, que sempre primaram pela boa qualidade dos materiais utilizados na construção.
32.	Asseveram que todos os fatos acima demonstram que, ao contrário do contido no v. Acórdão, não houve má-fé dos recorrentes para o fim de se determinar a restituição do valor relativo ao SND e, tampouco, para imputar aos seus dirigentes a multa aplicada. Aduzem que a Iscal é uma instituição filantrópica que tem por objetivo a prestação de assistência na área de saúde a quem dela precisar, sem distinção de qualquer natureza. Alegam que o 2° recorrente é o Superintendente da Iscal, responsável por sua administração e que o 3° recorrente é um integrante da sociedade Londrinense, que paga uma anuidade para ser associados da Iscal e que foi eleito para ser o responsável legal desta.
33.	Afirmam que a entidade destina aproximadamente 77% de seus atendimentos a pacientes do SUS e vem sofrendo nos últimos anos problemas ligados com superlotação, o que se agrava em razão dos pacientes encaminhados pelos gestores do SUS através da "vaga zero" (quando não há vaga disponível em nenhum outro hospital, o SAMU/SIATE encaminha o paciente mesmo sem vaga) . Concluem que a entidade é a maior interessada na conclusão da obra, seja por melhorar sua infraestrutura, seja por possibilitar a ampliação dos leitos e, com isto, do próprio faturamento, levando a uma melhoria na instituição. Afirmam que é por isto que a Iscal luta, diuturnamente, para concluir a obra em questão. Alegam que, todavia, fatores alheios à sua vontade contribuíram para que a obra não conseguisse ser concluída no prazo estabelecido, conforme se demonstra nesta peça.
34.	Por fim, ressaltam que a instituição recorrida é a primeira e maior beneficiada pela conclusão da obra, reduzindo imensos custos que hoje possui, por exemplo, com manutenção de estruturas antigas. Acrescentam todo o relativo a pacientes e colaboradores, que seriam beneficiados por instalações melhores. Concluem ser nítido o seu interesse na conclusão do objeto. Como já exposto nos autos, alegam que a Iscal é mantenedora de instituições hospitalares conveniadas ao SUS para atendimento de média e alta complexidade, sendo Hospital referência para cinco regionais de saúde do Estado do Paraná.
35.	Argumentam que, de acordo com o Plano Municipal de Saúde de Londrina (acessível para consulta pelo sitio oficial do Município de Londrina) apresenta a seguinte informação: "A Santa Casa de Londrina está habilitada para serviços de alta complexidade em neurocirurgia e ortopedia além de realizar transplantes cardíaco e renal. Está habilitada como Unidade de Referência para cirurgia cardíaca. Tem UTIs nível III para adulto, pediátrica e neonatal." Ademais, afirmam que, por ser referência em ortopedia e localizar-se em Região Central de Londrina, a ISCAL hoje é responsável por quase 70% dos atendimentos de SAMU/SIATE no Município, mantendo para tanto um Centro de Emergência e Trauma. Aduzem que a entidade, em números, representa no Município de Londrina, em relação aos pacientes atendidos pelo SUS os dados que informa nas tabelas constantes das pp. 21-22 da peça 110.
36.	Anotam que a Iscal, hoje, está inserida dentro do sistema de saúde pública de Londrina em posição importante; qualquer ato que prejudique o desenvolvimento de suas atividades atingirá, de forma imediata e irremediável, toda a população de londrina, já que a Iscal vem apresentando déficit operacional nos últimos anos, motivados pela crise vivenciada pela área de saúde. Alegam que, nos autos, já houve a juntada de balanços da Iscal, especialmente o balanço de 2016, o qual demonstra um prejuízo no exercício de quase dois milhões de reais e qualquer determinação de restituição de valores colocará em risco a continuidade do desenvolvimento dos serviços prestados pela convenente e, via de consequência, de todo o sistema de saúde da região atendida pela convenente.
37.	Feitas as considerações acima, ressaltam que a convenente aplicou a integralidade do recurso recebido na finalidade prevista no Convênio, não havendo um único centavo que tenha sido destinado a outro fim. Afirmam que não houve desvio de finalidade que pudesse ocasionar o locupletamento ilícito de terceiros. Acrescentam que o interesse público está em se assegurar a conclusão do prédio (novo bloco hospitalar) , para que a comunidade possa ter uma ampliação no atendimento, mais conforto e qualidade. Argumentam que qualquer ato que possa colocar em risco o atendimento como um todo é contrário ao interesse público.
38.	Reiteram que a conclusão total da obra somente não foi alcançada por fatores alheios à vontade da Iscal, caracterizando uma situação de caso fortuito ou de força maior (art. 393 do Código Civil) . Afirmam que, se a convenente não atuou em desvio de finalidade, determinar-se a restituição integral dos valores e colocar em risco a própria continuidade dos serviços prestados pela convenente fere os princípios da proporcionalidade, racionalidade e da razoabilidade.
39.	Asseveram que a proporcionalidade procurará sempre o justo meio, isto é, o equilíbrio adequado à organização estatal em busca do maior valor social, que é a justiça. A sua importância expande-se sempre que lida com princípios fundamentais, de distribuição da igualdade e da liberdade. Aduzem que a racionalidade está no fato dos recorrentes terem efetuado a gestão dos recursos recebidos em todos os convênios, de modo a serem eficientes em sua aplicação, pois realizaram a interligação dos convênios para evitar a necessidade de se desmanchar algo porque não foi ajustado ao que foi pretendido em outro convênio. Por sua vez, agregam que a razoabilidade tem o sentido de coerência lógica nas decisões e medidas administrativas. Argumentam que a atuação administrativa não pode ser desarrazoada, ilógica ou incongruente, devendo ser a mais adequada para obter o fim legal (adequação entre os meios e os fins) .
40.	Afirmam que os três princípios exigem que os atos administrativos não ultrapassem os limites do que é adequado e necessário à realização dos objetivos legitimamente perseguidos pela regulamentação em causa, entendendo-se que, quando exista uma escolha entre várias medidas adequadas, se deve recorrer a menos rígida e os inconvenientes causados não devem ser desproporcionados relativamente aos objetivos pretendidos. Alegam que a Iscal entende a necessidade de fiscalização no uso do dinheiro público; mas esta fiscalização deverá analisar todas as circunstâncias envolvidas e, principalmente, os motivos que levaram a não conclusão da obra; rotineiramente a mídia denuncia obras inexistentes ou inacabadas, sempre com a informação de existência de verbas públicas desviadas. Nestes casos, concluem que se devem aplicar os rigores legais.
41.	Concluem que, no entanto, não é o caso dos autos, onde não houve desvio de finalidade, tendo apenas os recursos sido recebidos em quantidade insuficiente para a conclusão da obra. Logo, aduzem que a determinação de restituição se mostra desproporcional e não razoável. Cita os seguintes precedentes deste Tribunal (pp. 25-26 da peça 110) : Acórdão 2129/2005-TCU-Plenário (Relator Min. Marcos Vinícios Vilaça) , Acórdão 42/1998-TCU-Segunda Câmara (Relator Min. Adhemar Paladini Ghisi) , Acórdão 76/1999-TCU-Primeira Câmara (Relator Min. Marcos Vinícios Vilaça) e Acórdão 123/2001-TCU-Segunda Câmara (Relator Min. Adylson Motta) .
42.	Isto posto, requerem que seja o presente recurso conhecido e, no mérito, seja provido, a fim de se determinar a aprovação, com ressalvas, das contas apresentadas pelos recorrentes. De forma sucessiva, na hipótese de não existir provimento integral, requerem o provimento parcial, a fim de se afastar a penalidade aplicada, tendo em vista a inexistência de má-fé.
43.	Por tudo que foi exposto, a Irmandade da Santa Casa de Londrina, Fahd Haddad e José Cyrillo da Silveira Mendes requerem seja reformado o v. Acórdão 3194/2017-TCU-Segunda Câmara, com o provimento do recurso interposto.
ANÁLISE
44.	Primeiramente, para que os recorrentes não fossem prejudicados pela preclusão recursal e com base no princípio da fungibilidade recursal, o exame preliminar de admissibilidade (peças 89 e 90) concluiu pelo conhecimento das peças 85, 86, 87 e 110 como Recurso de Reconsideração e não como Recurso de Revisão, suspendendo-se os efeitos dos itens 9.1.1, 9.1.2 e 9.1.3 do Acórdão 3194/2017-TCU-Segunda Câmara (Relator Min. Augusto Nardes; peça 80) , nos termos dos artigos 32, inciso I, e 33 da Lei 8.443/1992, c/c o artigo 285 do RI/TCU, encaminhamento este que foi ratificado pelo Relator ad quem (peça 92) .
45.	Em segundo lugar, deve-se ressaltar que a grave crise financeira pela qual a recorrente pessoa jurídica passa ou o fato de a mesma ter aderido ao PROSUS não têm relação alguma com o deslinde do presente feito e não precisam ser levados em consideração nesta análise.
46.	Por seu turno, no que tange ao uso de materiais de boa qualidade, os quais estavam de acordo com as especificações técnicas, deve-se salientar que isso é o mínimo que se esperaria de gestores diligentes. Além disso, não se vislumbra, no caso ora em análise, a ocorrência de caso fortuito ou de força maior como excludente de obrigação do devedor, conforme tipificado no art. 393 do Código Civil. Contudo, deve-se salientar que, em face dos outros elementos constantes dos autos, isso não impede que os outros argumentos dos recorrentes sejam acatados, para que as suas responsabilidades sejam afastadas, como se verá a seguir.
47.	Por oportuno, deve-se esclarecer que, conforme jurisprudência pacífica desta Corte, para que se imponha a obrigação de repor um dano ao erário, não é necessário caracterizar enriquecimento ilícito, locupletamento, dolo ou má-fé por parte dos responsáveis, já que uma conduta culposa, por imperícia, imprudência ou negligência, também pode resultar num dano ao erário, passível de ressarcimento à luz da Lei 8.443/1992 e da Constituição Federal. Basta identificar o responsável pelos atos ilícitos e pelo dano ocasionado, quantificar o mencionado dano e estabelecer o nexo de causalidade entre o citado dano e os atos omissivos ou comissivos praticados pelo responsável.
48.	Entretanto, no presente caso concreto, não se vislumbrou a ocorrência de conduta culposa por parte dos recorrentes. Nesse diapasão, como se verá pela análise a seguir, as provas constantes dos autos comprovam que a integralidade dos recursos conveniados foi aplicada na obra objeto do convênio, tendo efetivamente ocorrido desvio de objeto do convênio, mas não de sua finalidade. Logo, pode-se concluir que os elementos carreados aos autos pelos recorrentes são capazes de infirmar os fundamentos do acórdão recorrido.
49.	Por sua vez, verifica-se que os esclarecimentos apresentados pelos responsáveis estão em conformidade com o conjunto de informações que compõe estes autos, pois há uma clara indicação de que o empreendimento da Irmandade Santa Casa de Londrina era um complexo de obras muito mais abrangente que o objeto do convênio 2.465/1999. Nesse sentido, compulsando-se os autos, não se vislumbra a falta de diligência na observância das normas ou o desprezo do esforço necessário para observá-las por parte dos agentes. Percebe-se que os gestores foram diligentes e cautelosos, mas tiveram que admitir atrasos nas obras, para promover pequenas alterações nos projetos, restando caracterizado um desvio de objeto do convênio, mas não de sua finalidade.
50.	Por seu turno, verifica-se que o Acórdão 4213/2014-TCU-Segunda Câmara (Relatora Min. Ana Arraes) é um excelente paradigma de comparação com o presente caso concreto. A uma, porque versa sobre convênio similar celebrado também entre o Ministério da Saúde e a Irmandade da Santa Casa de Londrina. A duas, porque o caso concreto julgado naquela assentada envolve o não cumprimento integral do plano de trabalho original, no qual todos os recursos conveniados foram aplicados no objeto do convênio, sem que tivesse restado comprovado desvio de finalidade. Os trechos do Voto condutor daquele decisum transcritos a seguir ilustram a lógica da Relatora daquele feito ao acatar as alegações de defesa da entidade e julgar as contas regulares com ressalva, fazendo menção, inclusive, ao contrato de repasse 0283281-22/2008, o qual foi esgrimido como argumento recursal pelos recorrentes neste processo e cujos recursos foram usados para concluir as obras relacionadas a todos os convênios destinados à reforma e à ampliação daquela unidade hospitalar:
17. Portanto, nem se caracterizou o abandono da obra, nem há evidências de imprestabilidade da parcela executada para justificar a imputação de débito integral. Assim, de plano, devem ser acatadas as despesas aplicadas de acordo com o plano de trabalho conforme constatado pela verificação do Ministério da Saúde.
18. Sobre a parcela executada em desacordo com o plano de trabalho aprovado, há várias informações relevantes no processo que devem ser sopesadas. Constou do Relatório de Verificação in loco 12-6/2008 (peça 8, p. 173-191) , por exemplo, que a documentação do convênio (extratos bancários, aplicação financeira, processo licitatório, relação de pagamentos e respectivos processos) foi disponibilizada de forma completa e que os extratos demonstravam o correto pagamento das despesas (peça 8, p. 181) , exceto por ocorrências menores (pagamento de taxa bancária, R$ 6,80; ausência de aplicação financeira por períodos de alguns dias; pagamento antecipado à contratada) . Também os documentos enviados a título de prestação de contas contêm a documentação necessária e não foram objeto de contestação (peça 5 e 6) .
19. De fato, verifico que, quanto à prestação de contas final do convênio, constam dos autos, além da relação de pagamentos, os extratos bancários e informações sobre a aplicação financeira, bem como as notas fiscais com a identificação do convênio 2.969/2000, documentos esses que permitem estabelecer o nexo entre as despesas realizadas e os pagamentos feitos (peças 5, 6, 7 e 8) . A devolução do saldo remanescente (R$ 117.313,56) também foi comprovada (peça 5, p. 21-23) .
20. Assim, embora o plano de trabalho original não tenha sido integralmente cumprido, a execução financeira indica que os recursos foram aplicados em serviços realizados na unidade de saúde, e, portanto, sem desvio de finalidade.
 (...) 
31. Diante desse contexto, cabe reconhecer a boa-fé dos responsáveis, acatar parcialmente suas alegações de defesa e, excepcionalmente, afastar o débito imputado à Irmandade Santa Casa e a seu provedor, para julgar estas contas regulares com ressalva.
32. Por fim, destaco que foram juntados aos autos documentos com informações referentes às obras para execução do contrato de repasse 0283281-22/2008 (peça 40) e o Ofício 1.926 MS/SE/FNS, 11/8/2014 (peça 41) . Nesse expediente, o diretor-executivo substituto do FNS solicitou o sobrestamento desta TCE e informou que foi acordada uma revisão dos convênios 2.969/2000, 2.314/2002 e 2.465/1999 (todos celebrados para execução de obras da Santa Casa) , já que o objeto se encontra praticamente concluído. Essas informações são compatíveis com o encaminhamento aqui proposto e, considerando a etapa de instrução em que se encontra este processo, não caberia sobrestá- lo.
51.	Por outro lado, tal raciocínio tem respaldo na jurisprudência deste Tribunal, como demonstram os Acórdão 2129/2005-TCU-Plenário (Relator Min. Marcos Vinícios Vilaça) , 76/1999-Primeira Câmara (Relator Min. Marcos Vinícios Vilaça) , 42/1998-Segunda Câmara (Relator Min. Adhemar Paladini Ghisi e 123/2001-Segunda Câmara (Relator Min. Adylson Motta) , mencionados pelos recorrentes às pp. 25-26 da peça 110.
52.	Por oportuno, quanto à observação feita pelo MP/TCU, em sede de recurso de reconsideração, no sentido de que a obra esteve paralisada desde 2014, restou demonstrado que isso não se deu em virtude de ação ou omissão imputável aos recorrentes, mas de determinação judicial oriunda de processo movido pela construtora cujo contrato foi rescindido pela entidade, merecendo também este argumento ser acatado.
53.	Some-se a tudo isso o fato de que restou comprovado, nos autos, que as obras de ampliação e reforma da unidade hospitalar estão praticamente concluídas. Por outro lado, no que tange ao atraso na obra, compulsando-se os autos, também se percebe que a maior parte das causas de atraso não podem ser atribuídas aos recorrentes. Não está demais reafirmar que, com base nos elementos acostados aos autos, pode-se concluir que a totalidade dos recursos conveniados foi aplicada na obra objeto do convênio, e que a obra não foi abandonada em momento algum.
54.	Então, restou comprovada a aplicação da integralidade dos recursos conveniados na obra objeto do convênio, tendo ocorrido apenas desvio de objeto do convênio, mas não de sua finalidade. Por isso, pode-se concluir que os elementos trazidos à baila pelos recorrentes são capazes de infirmar os fundamentos do acórdão recorrido, merecendo ser acolhidos os seus argumentos.
CONCLUSÃO
55.	Pelo exposto, entende-se que os argumentos recursais trazidos pelos recorrentes merecem ser acatados. Portanto, o presente Recurso de Reconsideração (peças 85, 86, 87 e 110) deve ser conhecido e provido, para tornar insubsistente o Acórdão 3194/2017-TCU-Segunda Câmara (Relator Min. Augusto Nardes; peça 80) , dando-se posterior ciência aos recorrentes e ao Fundo Nacional de Saúde - MS.
PROPOSTA DE ENCAMINHAMENTO
56.	Dado o exposto, submetem-se os autos à consideração superior, propondo:
	a) conhecer do presente Recurso de Reconsideração (peças 85, 86, 87 e 110) , nos termos dos artigos 32, inciso I, e 33 da Lei 8.443/1992, c/c o artigo 285 do RI/TCU;
	b) no mérito, dar-lhe provimento, para tornar insubsistente o Acórdão 3194/2017-TCU-Segunda Câmara (Relator Min. Augusto Nardes; peça 80) ;
	c) comunicar o teor da decisão que vier a ser proferida aos recorrentes e ao Fundo Nacional de Saúde - MS."
2.	Divergindo da unidade instrutiva, o Ministério Público junto ao TCU, lançou aos autos o seguinte parecer (peça 114) :
"Trata-se de recurso de reconsideração interposto conjuntamente por Irmandade da Santa Casa de Londrina (Iscal) , Fahd Haddad e José Cyrillo da Silveira Mendes (peças 110, 86 e 87) contra o Acórdão 3194/2017-TCU-Segunda Câmara (peça 80) , mediante o qual este Tribunal, ao apreciar recurso de reconsideração interposto pelo MP/TCU, julgou irregulares as contas dos recorrentes, condenou-os solidariamente ao recolhimento de débito equivalente a R$ 450.000,00 em valores históricos e aplicou-lhes individualmente multas proporcionais ao dano no montante de R$ 40.000,00 cada.
A condenação imposta por meio do acórdão recorrido decorreu da inexecução parcial do objeto do Convênio nº 2465/1999, firmado entre a Iscal e o Fundo Nacional de Saúde (FNS) para a realização de obras de reforma e ampliação da Santa Casa de Londrina. Constatou-se que a parcela do objeto relativa ao Setor de Nutrição e Dietética (SND) não foi concluída, deixando de gerar qualquer benefício à comunidade e conduzindo à impugnação da quantia destinada a essa parte da obra.
Em vista da informação acerca da existência de outro instrumento de repasse visando a transferência de mais recursos do Ministério da Saúde para a finalização das obras (Contrato de Repasse nº 0283281-22/2008) , o Relator do acórdão recorrido afirmou em seu voto (peça 81) , acompanhado pelo colegiado, que mesmo a possível conclusão das obras do SND não implicaria ausência total de prejuízo ao erário. Nessa hipótese, ainda seria necessário comprovar o nexo entre os recursos federais utilizados e os serviços parcialmente executados.
A ausência de nexo decorreu da modificação unilateral do projeto promovida pela convenente, o que impossibilitou que o FNS verificasse a compatibilidade dos pagamentos efetuados com os serviços programados e executados. Essas razões podem ser observadas no excerto do voto condutor reproduzido abaixo:
"17. Em linha de convergência com a manifestação do parquet especializado, entendo que a possível conclusão das obras do SND não implicaria ausência total de prejuízo ao erário. Apenas para argumentar, nessa situação hipotética, haveria de se admitir débito parcial - considerando-se válida a parcela financeira supostamente aplicada ao empreendimento inconcluso - somente se houvesse prova cabal de nexo de causalidade entre os recursos do convênio em tela e a parcela física executada até a aplicação de verbas complementares, próprias ou originárias de outros convênios ou instrumentos congêneres. Em tal avaliação, haveria que se descontar também possíveis gastos com insumos e serviços necessários a compensar os desgastes sofridos pela edificação em função do tempo em que esteve paralisada, seja por deterioração natural ou decorrente de ação humana. 
18. A razão para tanto decorre de fato incontestável nestes autos, que foi a iniciativa da convenente de promover alterações no objeto sem a concordância do FNS. Com isso, não houve declaração do concedente ratificando as alterações sob a ótica do atendimento ao interesse público, de modo que os gestores não podem se eximir das consequências sobrevindas dos riscos inerentes àquela tomada de decisão."  (Grifos no original.) 
No presente recurso, interposto pelos responsáveis, declara-se que as obras de ampliação da Santa Casa de Londrina foram retomadas em 2016 e que o SND estaria próximo à conclusão. Alega-se que todos os valores federais foram aplicados nas obras e procura-se justificar os atrasos imputando-os à Administração Federal e à empresa anteriormente contratada para a continuidade dos serviços.
A Serur (peça 112) propõe acolher as argumentações trazidas pelos recorrentes. Sustenta que não se vislumbrou conduta culposa por parte dos responsáveis, que os atrasos não lhes devem ser imputados e que foi comprovado que os serviços de reforma e ampliação das instalações hospitalares se encontram praticamente concluídos. Dessa forma, propõe dar provimento ao recurso e tornar insubsistente a decisão recorrida.
Com as devidas vênias, manifesto divergência em relação ao posicionamento da unidade técnica. Considero que os argumentos apresentados pelos recorrentes não infirmam os fundamentos do julgamento realizado por meio do Acórdão 3194/2017-TCU-Segunda Câmara.
Conforme enunciado no voto condutor do acórdão recorrido, a culpabilidade dos responsáveis está evidente na conduta de aplicar irregularmente a verba pública, como resultado de alterações unilaterais do objeto do convênio, em descompasso com o plano de trabalho original e sem a aprovação pelo FNS. Essa irregularidade não foi elidida pelo recurso de reconsideração em exame.
A conclusão da obra, embora esteja supostamente próxima, certamente ainda não ocorreu, significando a permanência da situação de uso dos recursos federais sem o atingimento dos objetivos pactuados. De qualquer modo, mostra-se frágil o meio de comprovação do andamento das obras, feito somente com a apresentação de fotografias, desacompanhadas de projeto, boletins de medição e demais documentos que atestem se tratar do Setor de Nutrição e Dietética que compunha o escopo do Convênio nº 2465/1999.
A completa comprovação do bom e regular uso das quantias federais transferidas por meio do instrumento firmado com o FNS ainda permanece pendente. Em virtude da modificação unilateral dos projetos, não foi demonstrado o nexo entre os pagamentos efetuados e os serviços pactuados. Além disso, o aproveitamento da parcela anteriormente construída deveria ser evidenciada, por exemplo, com a apresentação da compatibilidade entre as obras interrompidas e as que estão em curso sob o novo contrato de repasse.
Ante o exposto, este representante do Ministério Público de Contas manifesta divergência com o encaminhamento alvitrado pela Serur e propõe conhecer e negar provimento ao presente recurso de reconsideração, mantendo-se os exatos termos do Acórdão 3194/2017-TCU-Segunda Câmara."
3.	Por meio do depacho à peça 116, o então Relator, Excelentíssimo Ministro Carreiro, determinou a realização de análise sobre a titularidade do Recurso. Atendendo a esse mandamento, a Serur, em tom uníssono, apresentou o parecer abaixo reproduzido (peças 117-119) : 
"INTRODUÇÃO
1.	Trata-se de tomada de contas especial instaurada pelo Fundo Nacional de Saúde (FNS) em razão da execução parcial do Convênio 2.465/1999, celebrado para custeio da ampliação e melhoria das instalações hospitalares da Irmandade da Santa Casa de Londrina (Iscal) . A irregularidade examinada abrangeu a inexecução de obras no Serviço de Nutrição e Dietética (SND) , no valor original de R$ 450.000,00 (do total repassado de R$ 1.998.000,00) .
1.1.	Por meio do Aco¿rda¿o 1.479/2015-TCU-Segunda Ca¿mara (Relator Min. Raimundo Carreiro; pec¿a 53) , este Tribunal acatou parcialmente as alegac¿o¿es de defesa apresentadas pela Irmandade da Santa Casa de Londrina, por Jose¿ Cyrilo da Silveira Mendes e por Fahd Haddad, e julgou as contas regulares com ressalva.
1.2.	Em face dessa decisão, o Ministério Público junto ao TCU, na pessoa do procurador Júlio Marcelo de Oliveira, interpo¿s recurso de reconsiderac¿a¿o (peça 55) , que restou conhecido e provido, por meio do Aco¿rda¿o 3.194/2017-TCU-Segunda Ca¿mara, relatado pelo Ministro Augusto Nardes (pec¿a 80) , sendo julgadas irregulares as contas dos responsáveis, com imputac¿a¿o de de¿bito solida¿rio e multa prevista no art. 57 da Lei 8.443/1992.
1.3.	Ato contínuo, a Irmandade da Santa Casa de Londrina, Jose¿ Cyrilo da Silveira Mendes e Fahd Haddad ingressaram com recurso de reconsideração (peças 85 a 87 e 110) . O apelo foi examinado nesta Serur (peças 112 e 113) , sendo que o MP/TCU apresentou seu parecer à peça 114.
1.4.	Encerrada a etapa instrutória com o parecer conclusivo contido à peça 113, nos termos do artigo 160, §2¿, do Regimento Interno, retornam os autos a esta Serur para atendimento do despacho de peça 116, do Exmo. Ministro Raimundo Carreiro, atual relator do recurso.
EXAME
2.	Superada a instrução de mérito dos autos, o despacho retromencionado solicita manifestação da Serur quanto à "existe¿ncia de o¿bices a¿ Relatoria do Processo pelo Ministro Raimundo Carreiro", nos seguintes termos (peça 116) :
III
9. Como recebi a carga de processos do Ministro Jose¿ Mu¿cio Monteiro (Relator inicialmente sorteado para analisar os Recursos de Reconsiderac¿a¿o ora em exame) , com o seu ingresso na Preside¿ncia desta Corte de Contas, conforme previsa¿o contida no artigo 152 do RI/TCU, deparei-me com uma situac¿a¿o que eu diria e¿, no mi¿nimo, inusitada. Explico.
10. Com o repasse dos Recursos de Reconsiderac¿a¿o para o meu Gabinete, terei que atuar em um fato novo, diferente do primeiro momento, qual seja: a condenac¿a¿o dos responsa¿veis por meio do Aco¿rda¿o 3.194/2017-Segunda Ca¿mara, em face do Recurso de Reconsiderac¿a¿o interposto pelo MP/TCU contra a minha primeira relatoria, a qual resultou na prolac¿a¿o do Aco¿rda¿o 1.479/2015- Segunda Ca¿mara. Nesses termos, recai sobre mim, novamente, a func¿a¿o de analisar o me¿rito das contas especiais, ja¿ examinado no passado e em relac¿a¿o ao qual expressei a firme convicc¿a¿o de que as contas estavam em condic¿o¿es de serem julgadas regulares com ressalvas, pelos argumentos que coloquei no item 5 do presente Despacho.
11. E¿ bom frisar que os posicionamentos que adotei outrora e que foram acolhidos pela 2a Ca¿mara (Aco¿rda¿o 1.479/2015-Segunda Ca¿mara) esta¿o sendo ratificados, mais uma vez, no a¿mbito da Serur, nessa fase de ana¿lise recursal, raza¿o pela qual esta Unidade Te¿cnica propo¿e, em pareceres uniformes, o conhecimento do Recurso, para, no me¿rito, dar-lhe provimento, de forma a tornar insubsistente o Aco¿rda¿o 3.194/2017-Segunda Ca¿mara (Relator Min. Augusto Nardes) . Por outro lado, o MP/TCU, por meio do Subprocurador-Geral Paulo Soares Bugarin, expo¿e discorda¿ncia e propo¿e a negativa de provimento recursal.
12. Nesse cena¿rio, entendo ser mais prudente devolver os autos a¿ Serur para que ela se pronuncie, preliminarmente, sobre a existe¿ncia ou na¿o de o¿bices a que este Relator prossiga no comando da instruc¿a¿o processual, em virtude dos fatos acima expostos.
2.1.	Desta forma, em atendimento ao despacho do relator, no que tange à relatoria do recurso de reconsideração interposto pelos responsáveis, entende-se oportuno tecer as seguintes considerações.
2.2.	Parcela da doutrina conceitua o duplo grau de jurisdição como a possibilidade de revisão das decisões por um juízo de grau hierárquico superior ao que proferiu a primeira decisão (Barbosa Moreira, Comentários ao Código de Processo Civil, p. 238, 2003; Daniel Amorim, Manual do Direito Processual Civil, p. 1482, 2016) .
2.3.	Outra parcela da doutrina, no entanto, entende que o duplo grau de jurisdição pode se materializar apenas com a revisão da decisão, ainda que realizada pelo mesmo órgão jurisdicional ou por outro órgão de jurisdição de mesmo grau hierárquico (Nelson Nery Jr., Teoria Geral dos Recursos, p. 44, 2004; Oreste Nestor Laspro, Duplo Grau de Jurisdição, p. 17-18,1995) 
2.4.	O TCU aplica a segunda corrente doutrinária, nos termos dos artigos 32, 33 e 48 da Lei Orgânica (Lei 8.443/1992) e artigos 285 e 286 do Regimento Interno. Os dispositivos mencionados tratam dos "recursos ordinários" (pedido de reexame e recurso de reconsideração) , aqueles que não exigem requisitos especiais de admissibilidade, apenas pressupostos gerais (em regra, legitimidade, interesse, adequação, tempestividade e singularidade) .
2.5.	Quanto ao recurso de revisão, de natureza extraordinária (por exigir requisitos específicos de admissibilidade) , observa-se que a sua apreciação é privativa do Plenário da Corte (artigo 35 da Lei 8.443/1992) . Ainda que seja outro colegiado julgador, não representa juízo de grau hierárquico superior.
2.6.	Com relação ao recurso de reconsideração, portanto, o duplo grau de jurisdição é concretizado pela possibilidade de reanálise do processo pelo mesmo colegiado que proferiu a decisão recorrida.
2.7.	Regulamentando o tema, a Resolução/TCU 175/2005 dispõe em seu artigo 21 que: "Os processos referentes a recurso de reconsideração ou a pedido de reexame serão sorteados entre os ministros do colegiado que houver proferido a deliberação, excluído o autor do voto vencedor que fundamentou a deliberação recorrida".
2.8.	E no âmbito do Acórdão 288/2017-TCU-Plenário (relatoria Ministra Ana Arraes) , foi consignado que a garantia ao duplo grau de jurisdição, "aplicada à processualística do TCU, importa no reexame completo dos autos sob a condução de um novo relator, mas não na impossibilidade de atuação do ministro que conduziu a deliberação recorrida".
2.9.	Conclui-se, desse modo, que a revisão das decisões no TCU é realizada pelo mesmo órgão colegiado que proferiu a decisão recorrida. E a garantia ao duplo grau decorre especialmente da existência de novo relator para condução da etapa recursal.
2.10.	No caso concreto, depara-se com situação insólita. O Exmo. Ministro Raimundo Carreiro assumiu a relatoria dos processos do atual presidente deste Tribunal, Exmo. Ministro José Múcio Monteiro, dentre os quais se encontra a presente TCE em grau recursal. A despeito de não ter sido relator do acórdão ora recorrido (Aco¿rda¿o 3.194/2017-TCU-Segunda Ca¿mara) , foi relator da decisão originária proferida nos autos (Aco¿rda¿o 1.479/2015-TCU-Segunda Ca¿mara) . Tal fato se deu ante a interposição de recursos de reconsideração sucessivos. Primeiro por parte do Ministério Público junto ao TCU e, logo após, pelos responsáveis no processo.
2.11.	Os normativos internos que regulamentam a matéria silenciam sobre tal situação. As Resoluções/TCU 259/2014 e 175/2005, que estabelecem procedimentos de tramitação dos processos no tribunal e questões de relatoria dos processos, não tratam sobre o fato examinado nesta oportunidade.
2.12.	Regra geral, discussões específicas acerca de relatoria são travadas no âmbito de despachos ou deliberações monocráticas no âmbito do próprio processo. O Acórdão 288/2017-TCU-Plenário, mencionado acima, retrata rara oportunidade em que o tema foi discutido no Plenário do Tribunal, com possibilidade de participação de todos os Ministros.
2.13.	Com base neste precedente, extrai-se que a condução do recurso por relator diverso representa a principal garantia de aplicação do princípio do duplo grau de jurisdição. Ainda que o Ministro Raimundo Carreiro não tenha sido o relator da decisão imediatamente recorrida, foi relator da primeira decisão de mérito proferida nos autos. Vislumbra-se oportuno, em vista disso, realizar novo sorteio, sem participação dos Ministros que foram relatores de decisões anteriores proferidas nestes autos (Ministro Raimundo Carreiro e Ministro Augusto Nardes) , como forma de garantir a aplicação plena do princípio do duplo grau de jurisdição.
CONCLUSÃO
3. 	De todo o exposto, corroborando entendimento do Plenário do TCU no Acórdão 288/2017, considera-se que o sorteio de novo relator (dentre aqueles que não tenham sido relatores de decisões anteriores proferidas nos autos) mostra-se como procedimento mais razoável para atendimento pleno do princípio do duplo grau de jurisdição.
3.1.	Por oportuno, cabe mencionar que, após conclusão da etapa de instrução processual, nos termos do artigo 160, §2º, do Regimento Interno, os responsáveis ingressaram com o expediente juntado à peça 115. Desse modo, entende-se que o documento poderá ser recebido como memoriais, conforme previsto no artigo 160, §3º, do Regimento Interno.
PROPOSTA DE ENCAMINHAMENTO
4. 	Ante o exposto, submete-se o presente exame à consideração superior, propondo-se, com fundamento no Acórdão 288/2017-TCU-Plenário e nos artigos 32, 33 e 48 da Lei 8.443/1992, c/c artigos 285 e 286 do Regimento Interno:
	a)  sortear novo relator para apreciação do recurso de reconsideração interposto por Irmandade da Santa Casa de Londrina, Jose¿ Cyrilo da Silveira Mendes e Fahd Haddad;
	b) receber o expediente contido à peça 115 como memoriais, nos termos do artigo 160, §3º, do Regimento Interno, uma vez que se encontra encerrada a etapa de instrução do recurso (artigo 160, §2º, do RITCU) ; e
	c) encaminhar os autos ao Gabinete do Exmo. Ministro Raimundo Carreiro, para apreciação desta proposta."
4.	Após, o então Relator, Excelentíssimo Ministro Raimundo Carreiro, proferiu o despacho à peça 120, que colaciono abaixo, tendo eu sido sorteado em virtude do impedimento de Vossa Excelência:
DESPACHO
Transcrevo teor do Despacho à peça 116, por mim proferido:
"Recebi em meu Gabinete, por forca do artigo 152 do Regimento Interno do TCU (RI/TCU) , os Recursos de Reconsideração ora em exame. 
2.	É bom frisar que a Tomada de Contas Especial foi instaurada pelo Fundo Nacional de Saúde em razão da execução parcial do Convênio 2.465/1999, que tinha por objeto o custeio de obras de ampliação e melhoria das instalações hospitalares da Irmandade da Santa Casa de Londrina (Iscal) . 
3.	As irregularidades detectadas estão relacionadas à inexecução do Serviço de Nutrição e Dietética (SND) , o que correspondeu a R$ 450.000,00 do montante repassado (R$ 1.998.000,00) .
4.	Como Ministro Relator da TCE, entendi que as contas estavam em condições de serem julgadas regulares com ressalvas. Destaquei, em meu Voto, além de outros argumentos, que a despeito da execução parcial de parte da obra contratada, não restou evidenciado seu abandono, tampouco imprestabilidade das parcelas executadas. Defendi, na ocasião, a ausência de má-fé e de danos ao erário, principalmente por perceber que a execução parcial se deveu à complexidade das obras e à drástica redução de recursos a elas associados, inicialmente previstos no Plano de Trabalho.
5.	Levei em consideração os seguintes pontos, dentre outros, para chegar as conclusões que foram acolhidas pela Segunda Câmara, quando da prolação do Acórdão 1.479/2015: ´
que serviços previstos no Plano de Trabalho foram executados parcialmente em razão da redução dos recursos repassados; 
que a ação de ampliação teve um total previsto de R$ 3.500.000,00 e um total aprovado para repasse de R$ 1.998.000,00, o que demonstra a grande redução dos repasses previstos e a influência disto na execução da reforma prevista para a conclusão do Serviço de Nutrição e Dietética/SND, a qual fazia parte da adequação física da Santa Casa; 
que a reforma do Serviço de Nutrição e Dietética/SND facilitaria a produção e distribuição de alimentos e melhoraria o refeitório dos funcionários (área de aproximadamente 1420 metros quadrados) ; 
que não houve desvio de finalidade e que havia a possibilidade concreta da conclusão das metas traçadas inicialmente, diante do teor do Ofício 1.926 MS/SE/FNS, 11/8/2014, enviado ao TCU pelo Diretor-Executivo do FNS, que informou que os objetos dos convênios 2.969/2000, 2.314/2002 e 2.465/1999, todos celebrados para execução de obras da Santa Casa, encontravam-se praticamente concluídos; 
que o Ofício 2.050 MS/SE/FNS (peça 49) dava conta de que a Secretaria Executiva do FNS estava em negociação com a Santa Casa de Misericórdia, para regularizar as pendências objeto da TCE.
6.	Em sendo assim, ao acolher o Voto por mim elaborado, a Segunda Câmara expediu o Acórdão 1479/2015-TCU-Segunda Câmara, com o seguinte teor:
"ACORDAM os Ministros do Tribunal de Contas da União, reunidos em Sessão da Segunda Câmara, em:
9.1. acatar parcialmente as alegações de defesa apresentadas pela Irmandade da Santa Casa de Londrina (78.614.971/0001-19) , pelo Sr. José Cyrilo da Silveira Mendes (XXX.584.019-XX) e pelo Sr. Fahd Haddad (XXX.324.399-XX) ;
9.2. julgar, com fundamento nos arts. 1º, inciso I, 16, inciso II, 18 e 23, inciso II, da Lei 8.443/92, regulares com ressalva as presentes contas especiais, dando-se quitação aos responsáveis: Irmandade da Santa Casa de Londrina; José Cyrilo da Silveira Mendes, seu provedor; Fahd Haddad, seu Diretor Superintendente;
9.3. dar ciência do inteiro teor deste Acórdão, bem como do Relatório e Voto que o fundamentam, aos responsáveis e ao Fundo Nacional de Saúde." (os grifos são meus) 
II
7.	Diante do que restou decidido, o Procurador Júlio Marcelo de Oliveira do MP/TCU interpôs Recurso de Reconsideração, o qual foi conhecido e provido, tendo sido prolatado o Acórdão 3194/2017-TCU-Segunda Câmara (Relator Min. Augusto Nardes; peça 80) , com o seguinte teor, verbis:
"ACORDAM os Ministros do Tribunal de Contas da União, reunidos em Sessão da Segunda Câmara, ante as razões expostas pelo Relator, em:
9.1. conhecer do presente recurso, com fundamento nos arts. 32, inciso I, e 33 da Lei 8.443/1992, e, no mérito, dar-lhe provimento para:
9.1.1. julgar irregulares as contas dos responsáveis Fahd Haddad, Irmandade da Santa Casa de Londrina e José Cyrilo da Silveira Mendes, com fundamento nos arts. 1º, inciso I, 16, inciso III, alíneas "b" e "c", e § 2º da Lei 8.443/1992, c/c os arts. 19 e 23, inciso III, da mesma Lei, e com arts. 1º, inciso I, 209, incisos II e III e § 5º, 210 e 214, inciso III, do Regimento Interno, condenando-os, solidariamente, ao pagamento da quantia de R$ 450.000,00 (quatrocentos e cinquenta mil reais) , com a fixação do prazo de 15 (quinze) dias, a contar das notificações, para que comprovem perante o Tribunal (art. 214, inciso III, alínea "a", do Regimento Interno) o recolhimento da dívida aos cofres do Fundo Nacional de Saúde, atualizada monetariamente e acrescida de juros de mora, calculados a partir de 13/11/2000, até a data do recolhimento, na forma prevista na legislação em vigor;
9.1.2. aplicar aos responsáveis indicados no subitem anterior multa no valor de R$ 40.000,00 (quarenta mil reais) , individualmente, com fundamento no art. 57 da Lei 8.443/1992, fixando-lhes o prazo de 15 (quinze) dias, a contar das notificações, para que comprovem o recolhimento das dívidas ao Tesouro Nacional, atualizadas monetariamente na data dos efetivos recolhimentos, se forem pagas após o vencimento, na forma da legislação em vigor;
9.1.3. autorizar, com amparo no art. 28, inciso II, da Lei 8.443/1992, a cobrança judicial das dívidas, caso não atendidas as notificações;
9.1.4. autorizar, desde logo, nos termos do art. 26 da Lei 8.443/1992, o parcelamento das dívidas em até 36 (trinta e seis) parcelas mensais e sucessivas, atualizadas monetariamente até a data do pagamento, esclarecendo aos responsáveis que a falta de pagamento de qualquer parcela importará no vencimento antecipado do saldo devedor (art. 217, § 2º, do Regimento Interno do TCU) , sem prejuízo das demais medidas legais; e
9.2. dar ciência desta deliberação ao recorrente, ao interessado, aos responsáveis e, em atenção ao disposto no art. 16, § 3º, da Lei 8.443/1992, ao Procurador-Chefe da Procuradoria da República no Estado do Paraná." (os grifos são meus) 
8.	Inconformados, os responsáveis mencionados no parágrafo anterior interpuseram Recursos de Reconsideração, que foram devidamente conhecidos e analisados pela Serur (peça 92) . 
III
9.	Como recebi a carga de processos do Ministro José Múcio Monteiro (Relator inicialmente sorteado para analisar os Recursos de Reconsideração ora em exame) , com o seu ingresso na Presidência desta Corte de Contas, conforme previsão contida no artigo 152 do RI/TCU, deparei-me com uma situação que eu diria é, no mínimo, inusitada. Explico.
10.	Com o repasse dos Recursos de Reconsideração para o meu Gabinete, terei que atuar em um fato novo, diferente do primeiro momento, qual seja: a condenação dos responsáveis por meio do Acórdão 3194/2017-TCU-Segunda Câmara, em face do Recurso de Reconsideração interposto pelo MP/TCU contra a minha primeira relatoria, a qual resultou na prolação do Acórdão 1479/2015-TCU-Segunda Câmara. Nesses termos, recai sobre mim, novamente, a função de analisar o mérito das contas especiais, já examinado no passado e em relação ao qual expressei a firme convicção de que as contas estavam em condições de serem julgadas regulares com ressalvas, pelos argumentos que coloquei no item 5 do presente Despacho.
11.	É bom frisar que os posicionamentos que adotei outrora e que foram acolhidos pela 2ª Câmara (Acórdão 1479/2015-TCU-Segunda Câmara) estão sendo ratificados, mais uma vez, no âmbito da Serur, nessa fase de análise recursal, razão pela qual esta Unidade Técnica propõe, em pareceres uniformes, o conhecimento do Recurso, para, no mérito, dar-lhe provimento, de forma a tornar insubsistente o Acórdão 3194/2017-TCU-Segunda Câmara (Relator Min. Augusto Nardes) . Por outro lado, o MP/TCU, por meio do Subprocurador-Geral Paulo Soares Bugarin, expõe discordância e propõe a negativa de provimento recursal. 
12.	Nesse cenário, entendo ser mais prudente devolver os autos à Serur para que ela se pronuncie, preliminarmente, sobre a existência ou não de óbices a que este Relator prossiga no comando da instrução processual, em virtude dos fatos acima expostos.
À Serur para a adoção das providências cabíveis."
2.	Em instrução à peça 117, corroborada pelo respectivo corpo diretivo, peças 118 e 119, a Serur propôs sortear novo relator para apreciação do recurso de reconsideração interposto por Irmandade da Santa Casa de Londrina, José Cyrilo da Silveira Mendes e Fahd Haddad:
"INTRODUÇÃO
1.	Trata-se de tomada de contas especial instaurada pelo Fundo Nacional de Saúde (FNS) em razão da execução parcial do Convênio 2.465/1999, celebrado para custeio da ampliação e melhoria das instalações hospitalares da Irmandade da Santa Casa de Londrina (Iscal) . A irregularidade examinada abrangeu a inexecução de obras no Serviço de Nutrição e Dietética (SND) , no valor original de R$ 450.000,00 (do total repassado de R$ 1.998.000,00) .
1.1.	Por meio do Aco¿rda¿o 1.479/2015-TCU-Segunda Ca¿mara (Relator Min. Raimundo Carreiro; pec¿a 53) , este Tribunal acatou parcialmente as alegac¿o¿es de defesa apresentadas pela Irmandade da Santa Casa de Londrina, por Jose¿ Cyrilo da Silveira Mendes e por Fahd Haddad, e julgou as contas regulares com ressalva.
1.2.	Em face dessa decisão, o Ministério Público junto ao TCU, na pessoa do procurador Júlio Marcelo de Oliveira, interpo¿s recurso de reconsiderac¿a¿o (peça 55) , que restou conhecido e provido, por meio do Aco¿rda¿o 3.194/2017-TCU-Segunda Ca¿mara, relatado pelo Ministro Augusto Nardes (pec¿a 80) , sendo julgadas irregulares as contas dos responsáveis, com imputac¿a¿o de de¿bito solida¿rio e multa prevista no art. 57 da Lei 8.443/1992.
1.3.	Ato contínuo, a Irmandade da Santa Casa de Londrina, Jose¿ Cyrilo da Silveira Mendes e Fahd Haddad ingressaram com recurso de reconsideração (peças 85 a 87 e 110) . O apelo foi examinado nesta Serur (peças 112 e 113) , sendo que o MP/TCU apresentou seu parecer à peça 114.
1.4.	Encerrada a etapa instrutória com o parecer conclusivo contido à peça 113, nos termos do artigo 160, §2¿, do Regimento Interno, retornam os autos a esta Serur para atendimento do despacho de peça 116, do Exmo. Ministro Raimundo Carreiro, atual relator do recurso.
EXAME
2.	Superada a instrução de mérito dos autos, o despacho retromencionado solicita manifestação da Serur quanto à "existe¿ncia de o¿bices a¿ Relatoria do Processo pelo Ministro Raimundo Carreiro", nos seguintes termos (peça 116) :
III
9. Como recebi a carga de processos do Ministro Jose¿ Mu¿cio Monteiro (Relator inicialmente sorteado para analisar os Recursos de Reconsiderac¿a¿o ora em exame) , com o seu ingresso na Preside¿ncia desta Corte de Contas, conforme previsa¿o contida no artigo 152 do RI/TCU, deparei-me com uma situac¿a¿o que eu diria e¿, no mi¿nimo, inusitada. Explico.
10. Com o repasse dos Recursos de Reconsiderac¿a¿o para o meu Gabinete, terei que atuar em um fato novo, diferente do primeiro momento, qual seja: a condenac¿a¿o dos responsa¿veis por meio do Aco¿rda¿o 3.194/2017-Segunda Ca¿mara, em face do Recurso de Reconsiderac¿a¿o interposto pelo MP/TCU contra a minha primeira relatoria, a qual resultou na prolac¿a¿o do Aco¿rda¿o 1.479/2015- Segunda Ca¿mara. Nesses termos, recai sobre mim, novamente, a func¿a¿o de analisar o me¿rito das contas especiais, ja¿ examinado no passado e em relac¿a¿o ao qual expressei a firme convicc¿a¿o de que as contas estavam em condic¿o¿es de serem julgadas regulares com ressalvas, pelos argumentos que coloquei no item 5 do presente Despacho.
11. E¿ bom frisar que os posicionamentos que adotei outrora e que foram acolhidos pela 2a Ca¿mara (Aco¿rda¿o 1.479/2015-Segunda Ca¿mara) esta¿o sendo ratificados, mais uma vez, no a¿mbito da Serur, nessa fase de ana¿lise recursal, raza¿o pela qual esta Unidade Te¿cnica propo¿e, em pareceres uniformes, o conhecimento do Recurso, para, no me¿rito, dar-lhe provimento, de forma a tornar insubsistente o Aco¿rda¿o 3.194/2017-Segunda Ca¿mara (Relator Min. Augusto Nardes) . Por outro lado, o MP/TCU, por meio do Subprocurador-Geral Paulo Soares Bugarin, expo¿e discorda¿ncia e propo¿e a negativa de provimento recursal.
12. Nesse cena¿rio, entendo ser mais prudente devolver os autos a¿ Serur para que ela se pronuncie, preliminarmente, sobre a existe¿ncia ou na¿o de o¿bices a que este Relator prossiga no comando da instruc¿a¿o processual, em virtude dos fatos acima expostos.
2.1.	Desta forma, em atendimento ao despacho do relator, no que tange à relatoria do recurso de reconsideração interposto pelos responsáveis, entende-se oportuno tecer as seguintes considerações.
2.2.	Parcela da doutrina conceitua o duplo grau de jurisdição como a possibilidade de revisão das decisões por um juízo de grau hierárquico superior ao que proferiu a primeira decisão (Barbosa Moreira, Comentários ao Código de Processo Civil, p. 238, 2003; Daniel Amorim, Manual do Direito Processual Civil, p. 1482, 2016) .
2.3.	Outra parcela da doutrina, no entanto, entende que o duplo grau de jurisdição pode se materializar apenas com a revisão da decisão, ainda que realizada pelo mesmo órgão jurisdicional ou por outro órgão de jurisdição de mesmo grau hierárquico (Nelson Nery Jr., Teoria Geral dos Recursos, p. 44, 2004; Oreste Nestor Laspro, Duplo Grau de Jurisdição, p. 17-18,1995) 
2.4.	O TCU aplica a segunda corrente doutrinária, nos termos dos artigos 32, 33 e 48 da Lei Orgânica (Lei 8.443/1992) e artigos 285 e 286 do Regimento Interno. Os dispositivos mencionados tratam dos "recursos ordinários" (pedido de reexame e recurso de reconsideração) , aqueles que não exigem requisitos especiais de admissibilidade, apenas pressupostos gerais (em regra, legitimidade, interesse, adequação, tempestividade e singularidade) .
2.5.	Quanto ao recurso de revisão, de natureza extraordinária (por exigir requisitos específicos de admissibilidade) , observa-se que a sua apreciação é privativa do Plenário da Corte (artigo 35 da Lei 8.443/1992) . Ainda que seja outro colegiado julgador, não representa juízo de grau hierárquico superior.
2.6.	Com relação ao recurso de reconsideração, portanto, o duplo grau de jurisdição é concretizado pela possibilidade de reanálise do processo pelo mesmo colegiado que proferiu a decisão recorrida.
2.7.	Regulamentando o tema, a Resolução/TCU 175/2005 dispõe em seu artigo 21 que: "Os processos referentes a recurso de reconsideração ou a pedido de reexame serão sorteados entre os ministros do colegiado que houver proferido a deliberação, excluído o autor do voto vencedor que fundamentou a deliberação recorrida".
2.8.	E no âmbito do Acórdão 288/2017-TCU-Plenário (relatoria Ministra Ana Arraes) , foi consignado que a garantia ao duplo grau de jurisdição, "aplicada à processualística do TCU, importa no reexame completo dos autos sob a condução de um novo relator, mas não na impossibilidade de atuação do ministro que conduziu a deliberação recorrida".
2.9.	Conclui-se, desse modo, que a revisão das decisões no TCU é realizada pelo mesmo órgão colegiado que proferiu a decisão recorrida. E a garantia ao duplo grau decorre especialmente da existência de novo relator para condução da etapa recursal.
2.10.	No caso concreto, depara-se com situação insólita. O Exmo. Ministro Raimundo Carreiro assumiu a relatoria dos processos do atual presidente deste Tribunal, Exmo. Ministro José Múcio Monteiro, dentre os quais se encontra a presente TCE em grau recursal. A despeito de não ter sido relator do acórdão ora recorrido (Aco¿rda¿o 3.194/2017-TCU-Segunda Ca¿mara) , foi relator da decisão originária proferida nos autos (Aco¿rda¿o 1.479/2015-TCU-Segunda Ca¿mara) . Tal fato se deu ante a interposição de recursos de reconsideração sucessivos. Primeiro por parte do Ministério Público junto ao TCU e, logo após, pelos responsáveis no processo.  (Grifei) 
2.11.	Os normativos internos que regulamentam a matéria silenciam sobre tal situação. As Resoluções/TCU 259/2014 e 175/2005, que estabelecem procedimentos de tramitação dos processos no tribunal e questões de relatoria dos processos, não tratam sobre o fato examinado nesta oportunidade.
2.12.	Regra geral, discussões específicas acerca de relatoria são travadas no âmbito de despachos ou deliberações monocráticas no âmbito do próprio processo. O Acórdão 288/2017-TCU-Plenário, mencionado acima, retrata rara oportunidade em que o tema foi discutido no Plenário do Tribunal, com possibilidade de participação de todos os Ministros.
2.13.	Com base neste precedente, extrai-se que a condução do recurso por relator diverso representa a principal garantia de aplicação do princípio do duplo grau de jurisdição. Ainda que o Ministro Raimundo Carreiro não tenha sido o relator da decisão imediatamente recorrida, foi relator da primeira decisão de mérito proferida nos autos. Vislumbra-se oportuno, em vista disso, realizar novo sorteio, sem participação dos Ministros que foram relatores de decisões anteriores proferidas nestes autos (Ministro Raimundo Carreiro e Ministro Augusto Nardes) , como forma de garantir a aplicação plena do princípio do duplo grau de jurisdição.
CONCLUSÃO
3. 	De todo o exposto, corroborando entendimento do Plenário do TCU no Acórdão 288/2017, considera-se que o sorteio de novo relator (dentre aqueles que não tenham sido relatores de decisões anteriores proferidas nos autos) mostra-se como procedimento mais razoável para atendimento pleno do princípio do duplo grau de jurisdição.
3.1.	Por oportuno, cabe mencionar que, após conclusão da etapa de instrução processual, nos termos do artigo 160, §2º, do Regimento Interno, os responsáveis ingressaram com o expediente juntado à peça 115. Desse modo, entende-se que o documento poderá ser recebido como memoriais, conforme previsto no artigo 160, §3º, do Regimento Interno.
PROPOSTA DE ENCAMINHAMENTO
4.	Ante o exposto, submete-se o presente exame à consideração superior, propondo-se, com fundamento no Acórdão 288/2017-TCU-Plenário e nos artigos 32, 33 e 48 da Lei 8.443/1992, c/c artigos 285 e 286 do Regimento Interno:
	a)  sortear novo relator para apreciação do recurso de reconsideração interposto por Irmandade da Santa Casa de Londrina, Jose¿ Cyrilo da Silveira Mendes e Fahd Haddad;
	b) receber o expediente contido à peça 115 como memoriais, nos termos do artigo 160, §3º, do Regimento Interno, uma vez que se encontra encerrada a etapa de instrução do recurso (artigo 160, §2º, do RITCU) ; e
	c) encaminhar os autos ao Gabinete do Exmo. Ministro Raimundo Carreiro, para apreciação desta proposta.
3.	Considerando que assumi a relatoria dos processos então relatados pelo Ministro José Múcio por força do art. 152 do RI/TCU, dentre os quais se encontra a presente TCE em grau recursal;
3.1.	Considerando que, apesar de eu não ter sido o relator da decisão ora recorrida (Aco¿rda¿o 3.194/2017-TCU-Segunda Ca¿mara, relator Ministro Augusto Nardes) , relatei a decisão originária proferida nos autos (Aco¿rda¿o 1.479/2015-TCU-Segunda Ca¿mara) ;
3.2.	Considerando o Acórdão 288/2017-TCU-Plenário, relatora Ministra Ana Arraes;
3.3.	Considerando, por fim, tratar-se tão somente de alteração na condução da relatoria do processo, ficando assente que não me encontro impedido de votar quando o feito for levado à apreciação do colegiado;
3.4.	Acolho a proposta da unidade instrutiva e encaminho os autos à Serur para sorteio de novo relator com vistas à apreciação do recurso de reconsideração interposto por Irmandade da Santa Casa de Londrina, Jose¿ Cyrilo da Silveira Mendes e Fahd Haddad contra o Aco¿rda¿o 3.194/2017-TCU-Segunda Ca¿mara, relator Ministro Augusto Nardes."
É o Relatório.

8.1. Nástia Catarina Xavier Costa (43.658/OAB-PR) e outros, representando Fahd Haddad, José Cyrilo da Silveira Mendes e Irmandade da Santa Casa de Londrina.

Subprocurador-Geral Paulo Soares Bugarin.

Tomada de Contas Especial. Fundo Nacional de Saúde. Irregularidades na execução de convênio firmado para a ampliação da Irmandade Santa Casa de Londrina. Atenuantes. Redução do aporte orçamentário. Regularidade com ressalva das contas. Quitação. Recurso de Reconsideração interposto pelo MP/TCU. Conhecimento. Alterações unilaterais - sem aprovação do concedente - das ações previstas no plano de trabalho. Assunção de riscos por parte da convenente. Execução parcial do setor de nutrição e dietética. Ausência de funcionalidade e de benefício à comunidade. Descumprimento parcial da finalidade do convênio. Informações a respeito da celebração de outros ajustes com o Governo Federal. Mera possibilidade de conclusão das obras do edifício inacabado. Ausência de provas acerca da resolução do impasse. Dano ao erário. Provimento. Irregularidade das contas. Débito em solidariedade. Multa. Recurso de Reconsideração. Conhecimento. CONCLUSÃO DAS OBRAS OBJETO DO CONVÊNIO. AUSÊNCIA DE DESVIO DE FINALIDADE. Provimento. Insubsistência do acórdão recorrido. Ciência.

TOMADA DE CONTAS ESPECIAL (TCE)

Secretaria de Recursos (Serur); Secretaria de Controle Externo de Tomada de Contas Especial (SecexTCE).

Cuidam os autos de Recursos de Reconsideração interpostos por Fahd Haddad, Irmandade da Santa Casa de Londrina e José Cyrilo da Silveira Mendes contra o Acórdão 3194/2017-TCU-Segunda Câmara (Relator Ministro Augusto Nardes) , por meio do qual foi provido Recurso de Reconsideração, para julgar irregulares as contas dos recorrentes, com a imposição de débito solidário e a aplicação da multa prevista no art. 57 da Lei 8.443/1992.
Originalmente, o processo trata de tomada de contas especial instaurada pelo Fundo Nacional de Saúde (FNS) em razão da execução parcial do objeto do Convênio 2.465/1999, pelo qual foram destinados recursos federais ao custeio de obras de ampliação e melhoria das instalações hospitalares da Irmandade da Santa Casa de Londrina (Iscal) , especificamente ante a inexecução do Serviço de Nutrição e Dietética (SND) , equivalente a R$ 450.000,00 do total repassado (R$ 1.998.000,00) , conforme detalhamento expresso no plano de trabalho.
Por oportuno, registro que por meio do Acórdão 1479/2015-TCU-Segunda Câmara (Relator Min. Raimundo Carreiro; peça 53) , este Tribunal acatou parcialmente as alegações de defesa apresentadas pela Irmandade da Santa Casa de Londrina (CNPJ 78.614.971/0001-19) , pelo Sr. José Cyrilo da Silveira Mendes (CPF 003.584.019-68) e pelo Sr. Fahd Haddad (CPF 024.324.399-53) , e julgou as contas regulares com ressalva, dando quitação aos responsáveis. 
Essa decisão foi revertida em face do recurso do Parquet, conforme explicado no primeiro parágrafo.
Inicialmente, registro que atuo nestes autos em face do sorteio de relator à peça 121, após o questionamento da relatoria pelo Excelentíssimo Ministro Raimundo Carreiro, por ter sido relator em fase precedente, como explicou Sua Excelência por meio do despacho à peça 120.
Cabe ratificar o conhecimento do recurso por estarem preenchidos os requisitos de admissibilidade previstos nos artigos 32, inciso I, e 33, da Lei Orgânica do Tribunal de Contas da União e no art. 285 do Regimento Interno.
Nesta etapa processual, a Serur propõe, em pareceres uniformes, o conhecimento do Recurso, para, no mérito, dar-lhe provimento, de forma a tornar insubsistente o Acórdão 3194/2017-TCU-Segunda Câmara. 
Em linha divergente, o MPTCU, por meio do Subprocurador-Geral Paulo Soares Bugarin, propõe a negativa de provimento recursal. 
Em resumo, os recorrentes alegam que as obras de ampliação da Santa Casa de Londrina foram retomadas em 2016 e que o SND estaria próximo à conclusão. 
Nos recursos, advogam, também, que todos os valores federais foram aplicados nas obras, bem como não terem suas condutas colaborado para o atraso e, ainda, não ter havido desvio de finalidade das obras.
Feito este breve introito, passo para à análise do mérito.
De início, concordo com a unidade instrutiva que os elementos apresentados nesta etapa processual pelos responsáveis são capazes de trazer a consideração que não houve desvio de finalidade na aplicação dos recursos do convênio. 
As fotos anexadas ao recurso (peça 85, p. 27-37) mostram uma clara evolução da situação da obra do SND no período de 2011 a 2017. Adicionalmente, os novos elementos juntados à peça 115 mostraram que, ao final de 2018, o Serviço de Nutrição e Dietética havia sido concluído integralmente e estava em funcionamento, sendo responsável pelo fornecimento das refeições aos pacientes da Casa Filantrópica.
Essa informação está lastreada nas fotos juntadas (peça 115, p.4-9) , bem como em Relatório de Vistoria de Equipamentos, realizado pela Secretaria de Saúde do Governo do Paraná (peça 115, p.11) , na fiscalização de convênios estaduais complementares ao em análise, cujo trecho reproduzo abaixo:
"Considerando o processo de Tomada de Contas Especial (14.594.690-5 e 14.664.260-8) do Convênio do Estado do Paraná com a Irmandade Santa Casa de Londrina (Processo original 12.197.617-0, Termo de Convênio n° 096/2013, Registro no SIT n° 19428) que tem como objeto Repasse de recursos financeiros destinados à aquisição de equipamentos, mobiliário e material permanente para o Serviço de Nutrição e Dietética (SND) do Hospital Santa Casa de Londrina, que foi finalizado em 27/12/2016. Informamos que o antigo fiscal do convênio, Adyr Decker Junior, realizou visita no dia 12/11/2018 juntamente com atual fiscal de convênios, Maria Fernanda Servulo Herthel, e foi verificado que todos os equipamentos estão instalados e em funcionamento, o SND já está funcionando no prédio novo com os equipamentos objeto do convênio e atendendo o Hospital Santa Casa de Londrina."
Ressalto, nesse ponto, que o convênio federal e os convênios estaduais têm objetos distintos. Enquanto o primeiro se referia a obras e reformas do SND, os repasses subnacionais estavam destinados à aquisição de equipamentos, mobiliário e material permanente para o funcionamento do referido centro de nutrição. 
Assim, embora compartilhe com as justas preocupações do Parquet relativas ao estado das obras e o nexo causal entre os recursos destinados ao convênio em tela e as obras, vejo que é possível acolher as análises da unidade instrutiva, que apontaram que as alterações realizadas no projeto modificaram seu objeto, mas não a finalidade da avença. 
Dessa forma, embora reconheça que existiram diversas impropriedades na gestão dos recursos federais repassados, vejo que estão ausentes elementos suficientes para que seja imputada a devolução integral dos recursos destinados ao SND em face da modificação unilateral do objeto ou da imprestabilidade da obra, uma vez que há nos autos indícios suficientes de sua conclusão e funcionamento.
Por elucidativos, reproduzo trecho da análise da unidade instrutiva realizada à peça 112:
"49. Por sua vez, verifica-se que os esclarecimentos apresentados pelos responsáveis estão em conformidade com o conjunto de informações que compõe estes autos, pois há uma clara indicação de que o empreendimento da Irmandade Santa Casa de Londrina era um complexo de obras muito mais abrangente que o objeto do convênio 2.465/1999. Nesse sentido, compulsando-se os autos, não se vislumbra a falta de diligência na observância das normas ou o desprezo do esforço necessário para observá-las por parte dos agentes. Percebe-se que os gestores foram diligentes e cautelosos, mas tiveram que admitir atrasos nas obras, para promover pequenas alterações nos projetos, restando caracterizado um desvio de objeto do convênio, mas não de sua finalidade.
50. Por seu turno, verifica-se que o Acórdão 4213/2014-TCU-Segunda Câmara (Relatora Min. Ana Arraes) é um excelente paradigma de comparação com o presente caso concreto. A uma, porque versa sobre convênio similar celebrado também entre o Ministério da Saúde e a Irmandade da Santa Casa de Londrina. A duas, porque o caso concreto julgado naquela assentada envolve o não cumprimento integral do plano de trabalho original, no qual todos os recursos conveniados foram aplicados no objeto do convênio, sem que tivesse restado comprovado desvio de finalidade. Os trechos do Voto condutor daquele decisum transcritos a seguir ilustram a lógica da Relatora daquele feito ao acatar as alegações de defesa da entidade e julgar as contas regulares com ressalva, fazendo menção, inclusive, ao contrato de repasse 0283281-22/2008, o qual foi esgrimido como argumento recursal pelos recorrentes neste processo e cujos recursos foram usados para concluir as obras relacionadas a todos os convênios destinados à reforma e à ampliação daquela unidade hospitalar:
17. Portanto, nem se caracterizou o abandono da obra, nem há evidências de imprestabilidade da parcela executada para justificar a imputação de débito integral. Assim, de plano, devem ser acatadas as despesas aplicadas de acordo com o plano de trabalho conforme constatado pela verificação do Ministério da Saúde.
18. Sobre a parcela executada em desacordo com o plano de trabalho aprovado, há várias informações relevantes no processo que devem ser sopesadas. Constou do Relatório de Verificação in loco 12-6/2008 (peça 8, p. 173-191) , por exemplo, que a documentação do convênio (extratos bancários, aplicação financeira, processo licitatório, relação de pagamentos e respectivos processos) foi disponibilizada de forma completa e que os extratos demonstravam o correto pagamento das despesas (peça 8, p. 181) , exceto por ocorrências menores (pagamento de taxa bancária, R$ 6,80; ausência de aplicação financeira por períodos de alguns dias; pagamento antecipado à contratada) . Também os documentos enviados a título de prestação de contas contêm a documentação necessária e não foram objeto de contestação (peça 5 e 6) .
19. De fato, verifico que, quanto à prestação de contas final do convênio, constam dos autos, além da relação de pagamentos, os extratos bancários e informações sobre a aplicação financeira, bem como as notas fiscais com a identificação do convênio 2.969/2000, documentos esses que permitem estabelecer o nexo entre as despesas realizadas e os pagamentos feitos (peças 5, 6, 7 e 8) . A devolução do saldo remanescente (R$ 117.313,56) também foi comprovada (peça 5, p. 21-23) .
20. Assim, embora o plano de trabalho original não tenha sido integralmente cumprido, a execução financeira indica que os recursos foram aplicados em serviços realizados na unidade de saúde, e, portanto, sem desvio de finalidade.
 (...) 
31. Diante desse contexto, cabe reconhecer a boa-fé dos responsáveis, acatar parcialmente suas alegações de defesa e, excepcionalmente, afastar o débito imputado à Irmandade Santa Casa e a seu provedor, para julgar estas contas regulares com ressalva.
32. Por fim, destaco que foram juntados aos autos documentos com informações referentes às obras para execução do contrato de repasse 0283281-22/2008 (peça 40) e o Ofício 1.926 MS/SE/FNS, 11/8/2014 (peça 41) . Nesse expediente, o diretor-executivo substituto do FNS solicitou o sobrestamento desta TCE e informou que foi acordada uma revisão dos convênios 2.969/2000, 2.314/2002 e 2.465/1999 (todos celebrados para execução de obras da Santa Casa) , já que o objeto se encontra praticamente concluído. Essas informações são compatíveis com o encaminhamento aqui proposto e, considerando a etapa de instrução em que se encontra este processo, não caberia sobrestá- lo."
Ademais, é importante ressaltar a informação, trazida pela unidade instrutiva, de que a paralisação e consequente atraso nas obras se deu em virtude de determinação judicial oriunda de processo movido pela construtora cujo contrato foi rescindido pela entidade, situação que está fora da esfera discricionária dos gestores imputados e da própria entidade filantrópica.
"52.Por oportuno, quanto à observação feita pelo MP/TCU, em sede de recurso de reconsideração, no sentido de que a obra esteve paralisada desde 2014, restou demonstrado que isso não se deu em virtude de ação ou omissão imputável aos recorrentes, mas de determinação judicial oriunda de processo movido pela construtora cujo contrato foi rescindido pela entidade, merecendo também este argumento ser acatado.
53.Some-se a tudo isso o fato de que restou comprovado, nos autos, que as obras de ampliação e reforma da unidade hospitalar estão praticamente concluídas. Por outro lado, no que tange ao atraso na obra, compulsando-se os autos, também se percebe que a maior parte das causas de atraso não podem ser atribuídas aos recorrentes. Não está demais reafirmar que, com base nos elementos acostados aos autos, pode-se concluir que a totalidade dos recursos conveniados foi aplicada na obra objeto do convênio, e que a obra não foi abandonada em momento algum."
Destaco, ainda, que os responsáveis foram citados em face da "execução apenas parcial do objeto do Convênio nº 2465/1999, firmado entre a Irmandade da Santa Casa de Londrina (CNPJ 78.614.971/0001-19) e o Fundo Nacional de Saúde - FNS, não tendo sido concluído o setor de Serviço de Nutrição e Dietética - SND, não existindo, consequentemente, condições para o seu funcionamento.". (peças 24-27) .
É possível perceber que o que motivou a instauração da presente TCE foi a não conclusão do SND, portanto, eventuais novas imputações relativas às execuções financeiras dos recursos careceriam da expedição de novos ofícios citatórios, os quais julgo que não seriam produtivos nesta etapa processual.
Por fim, embora a grave crise financeira pela qual a recorrente pessoa jurídica passa ou o fato de a mesma ter aderido ao Programa de Fortalecimento do Sistema Único de Saúde (PROSUS) não sejam os motivos determinantes para o deslinde do presente feito, é possível perceber que o agravamento da condição da entidade filantrópica, sem que estejam presentes os elementos necessários para a sua condenação, não é do interesse público, sobretudo diante da grave crise sanitária e de saúde em que estamos vivenciando.
Assim, com as vênias de estilo por divergir do MPTCU, entendo que os argumentos trazidos nesta etapa processual são suficientes para subsidiar a conclusão de que a obra objeto do convênio foi concluída, não tendo havido desvio da finalidade, razão pela qual, incorporando os argumentos da unidade instrutiva às peças 112 e 113 às minhas razões de decidir, acolho os argumentos dos recorrentes para infirmar o débito imputado e para que que suas contas sejam julgadas regulares com ressalvas.
	Ante o exposto, VOTO por que este Tribunal adote a minuta de Acórdão que trago à apreciação deste Colegiado.
TCU, Sala das Sessões Ministro Luciano Brandão Alves de Souza, em 29 de setembro de 2020.
AROLDO CEDRAZ 
Relator